【裁判字號】    92,上易,3387
【裁判日期】    921231
【裁判案由】    違反著作權法
【裁判全文】
臺灣高等法院刑事判決                          九十二年度上易字第三三八七號
    上  訴  人  臺灣臺北地方法院檢察署檢察官
    上  訴  人
    即  被  告  庚○○
    上  訴  人
    即  被  告  辛○○
    上  訴  人
    即  被  告  壬○○
右上訴人因違反著作權法案件，不服臺灣臺北地方法院九十二年度易字第一四九一號
，中華民國九十二年十月十三日第一審判決（起訴案號：臺灣臺北地方法院檢察署九
十一年度偵字第一三一三七號），提起上訴，本院判決如左：
    主  文
原判決關於庚○○、辛○○、壬○○被訴侵害甲○○○○○○○○光碟片著作權部分
撤銷。
庚○○共同擅自以出租之方法侵害他人之著作財產權，處有期徒刑捌月。扣案之甲○○○○○○○○貳拾片均沒收。
辛○○、壬○○共同擅自以出租之方法侵害他人之著作財產權，辛○○處有期徒刑
月、壬○○處有期徒刑伍月；如易科罰金均以佰元折算壹日。扣案之甲○○○○○○○○貳拾片均沒收。
其他（被訴侵害「鬼水凶靈」ＶＣＤ光碟片著作權部分）上訴駁回。
    事  實
一、庚○○前於民國（以下同）八十九年間，因違反著作權法案件，經臺灣臺北地方
    法院八十九年度簡字第一六一０號判處有期徒刑三月，如易科罰金以三百元折算
    一日，復經同院於九十一年四月十三日以九十年度簡上字第一六一號判處有期徒
    刑六月，如易科罰金以三百元折算一日確定，甫於九十一年七月二十三日執行完
    畢（不構成累犯）。其與辛○○為男女朋友，共同經營位於台北市○○街三九九
    號一樓（起訴書誤載為臺北市○○街一二一號）「癸○○○○○○」，並與所聘
    請之壬○○均明知「皆大歡喜」影片係香港商電視廣播（國際）有限公司享有著
    作權之視聽著作，專屬授權我國弘音多媒體科技股份有限公司（下稱弘音公司）
    ，自九十年十二月十五日至九十三年六月三十日止在臺灣地區享有重製、發行出
    租等著作財產權，詎竟意圖出租牟利，並基於犯意聯絡，於九十一年五月二十九
    日，在上址「癸○○○○○○」，將所有上開「皆大歡喜」盜版ＶＣＤ二十片，
    以每片新臺幣（下同）二十元之價格，出租予丙○○，以此方法侵害弘音公司之
    著作財產權。嗣於九十一年五月三十一日下午二時五十分許，為警持搜索票，適
    店員壬○○顧店陪同下，於店內櫃臺旁之鐵櫃抽屜內發現並扣得盜版甲○○○○○○○○光碟片二十片，始知上情。
二、案經弘音公司委由王承龍訴由臺北市政府警察局中正第二分局報告臺灣臺北地方
    法院檢察署檢察官偵查起訴。
    理  由
壹、有罪部分
一、上訴人即被告之供述及辯解：
    訊據上訴人即被告庚○○、辛○○、壬○○均矢口否認有右揭侵害著作權犯行，
    庚○○辯稱：「皆大歡喜」影片固於伊店內查扣，然非伊所有，光碟上無店內條
    碼，店內電腦檔亦無該片資料，係搜索前證人丙○○以還片名義拿進來，警察隨
    即進入搜索，搜索時伊亦不在場，是告訴人蓄意裁贓云云；辛○○辯稱：因當時
    懷孕，所以拜託被告壬○○在這七個月幫忙看店，白天伊在上班，晚上則是由丈
    夫庚○○看店的，伊並無出租影帶云云；壬○○辯稱：伊是在皓景補習班當老師
    ，不是癸○○○○○○的員工，當時伊去店內找友人庚○○聊天，後其有事離開
    要伊幫忙看店，伊並無出租影帶。案發當時有個不認識的人放一包東西人至櫃台
    邊的茶几上，伊還來不及問是什麼東西，那個人就走了，伊隨手將那一包東西放
    到鐵櫃抽屜內，等待被告庚○○他們處理，約十分鐘，便有警員持搜索票入店搜
    索，查獲甲○○○○○○○○、乙○○○○○○○○，伊從未與被告庚○○共同
    前往購買該等盜版影片云云。
二、認定犯罪事實所憑之證據及理由：
（一）查扣影片及著作權保護暨歸屬認定：
      經查皆大歡喜ＶＣＤ影片係香港商電視廣播（國際）有限公司享有著作權之視
      聽著作，專屬授權我國弘音多媒體科技股份有限公司（下稱弘音公司），自九
      十年十二月十五日至九十三年六月三十日止在臺灣地區享有重製、發行出租等
      著作財產權，有卷附告訴人之經濟部公司執照、營利事業登記證、經我國駐香
      港中華旅行社認證之聲明函、授權證明書等著作權證明文件附卷足憑，該影片
      並經我國行政院新聞局錄影節目審查合格，發給證明（局錄據字第０１１８１
      ０號）准予播放（見九十一年偵字第一三一三七號卷第二十二至二十五頁），
      此外亦有告訴人之經濟部公司執照、營利事業登記證、經我國駐香港中華旅行
      社認證之聲明函、授權證明書等著作權證明文件附卷為憑，自受我國著作權法
      所保護。
（二）被告持有並出租甲○○○○○○○○影片貳拾片之事證：
  １、丙○○加入賽門影視光碟店會員租得港劇「皆大歡喜」影片：
      右揭事實，業據告訴代理人王承龍、丁○○於警訊及偵查中指述甚詳。且告訴
      代理人王承龍於原審審理中結證以曾於查獲前約一、二個晚上與丙○○至被告
      店內以租片方式蒐證，向被告壬○○租借等語（見本院九十二年九月三十日審
      判筆錄），核與證人即參與蒐證之告訴人職員丙○○於偵查中證稱，九十一年
      五月左右，曾向被告店內身高不高、略胖及戴眼鏡之女店員租借港劇「皆大歡
      喜」影片，並繳交會費加入會員後，以會費扣抵租金等情大致相符（見九十一
      年度偵字第一三一三七號卷第七十七頁反面），並有搜索現場照片、皆大歡喜
      光碟置放抽屜內照片、丙○○會員名單照片、出租影片目錄表在卷可稽，以及
      皆大歡喜光碟片二十片扣案可憑。佐諸丙○○之會員名單，編號000000
      00、並有年籍電話等記載，而搜得之賽門影視光碟店出租影片目錄，亦列有
      「電視劇國語、皆大歡喜（林文龍、薛家燕、趙學而、謝天華）二十片」等文
      字，並與扣得光碟數量相同，可徵丙○○確係自被告店內租得系爭盜版光碟片
      ，了無疑義。被告庚○○於本院審理中辯稱：證人丙○○沒有租過甲○○○○○○○○紀錄云云（見本院九十二年十二月二十六日審判筆錄），無非飾卸之
      詞，不足採信。
  ２、甲○○○○○○○○影片是否自賽門影視光碟店內搜得之認定：
      證人即台北市政府警察文山第二分局警員戊○○、己○○於本院審理中均證稱
      ：「（審判長問查獲甲○○○○○○○○的經過情形為何？）我們是申請搜索
      票在九十一年五月三十一日下午十四時五十分，到癸○○○○○○，位於台北
      市○○街三九九號一樓進行搜索的，甲○○○○○○○○二十片是在鐵櫃抽屜
      裡面有搜索的，如偵查卷第二十九頁的照片四所示，因有涉嫌違反著作權法，
      所以我們就依法偵辦，當時也有找到出租的相關紀錄，如偵查卷第三十二頁所
      示。」（見本院九十二年十二月二十六日審判筆錄），證人己○○復證稱：我
      們是從分局出發，告訴人也是在我們分局會合後，然後一起出發到現場進行搜
      索的（見本院九十二年十二月二十六日審判筆錄），又對被告庚○○詰問「本
      案報案的時間為何？」時證稱：本案最初是有書面的檢舉資料，檢舉資料是在
      搜索前一個星期的事情，我們警方進行搜索的時候，有告訴人王承龍陪同搜索
      （見本院九十二年十二月二十六日審判筆錄），可見本案顯非告訴人臨時報案
      搜索，尚無法認係告訴人先將該影片丟進店內或派人還片後報警進行搜索，被
      告庚○○先是辯稱該影片是有人丟進店內（見原審卷第三十二頁），後則改稱
      是告訴人派人來還（見原審卷第七十八頁）、又狀稱：曾有一顧客，持一用塑
      膠盒包裝之影片聲稱要來還片本案之發生，主在弘音公司欲以迫使被告向其簽
      訂影片使用合約，以賺取鉅額之簽約金，並達其真正目的，即以栽贓之方式先
      加入本店會員，再以非法之影片藉還片之手段，交還非本店之影片後即迅速離
      開，然後向其管區警員檢舉蒐證，以達陷害被告當初不與其簽訂合約，再以和
      解賠償之目的，分明即是以此設計而陷害被告（見刑事答辯狀），前後所辯出
      入不一，已難憑信。且如該影片果非被告所有並租出，不論係他人擲入或持他
      店影片返還，何不棄置於外或置而不理，豈能任意收受，遑論該等片影均屬燒
      錄機燒錄之光碟片，以被告庚○○、壬○○前已有違反著作權法之前科，此有
      臺灣高等法院被告全國前案紀錄表附卷可查，衡情對此避之唯恐莫及，焉有收
      入櫃臺抽屜保管之理，再者，癸○○○○○○光碟片外面都是用塑膠套，裡面
      有光碟片，本案的甲○○○○○○○○就是原來的樣子，都有貼黃色標籤片名
      ，外包裝都沒有動過，且在查扣時，有照片存證，偵查卷第三十頁也有相同顏
      色的塑膠套及黃色打字的標籤，業據證人即即查獲警員己○○於本院審理時證
      實，並有現場照片足佐，扣案甲○○○○○○○○影片確係自賽門影視光碟店
      內搜得，洵可認定。被告庚○○辯稱該影片未編有店內條碼，光碟片裡面都沒
      有用中文打字的標籤且無出租紀錄，係遭告訴人栽贓云云（見本院九十二年十
      二月二十六日審判筆錄），應係被告為避免查緝而為之規避手段及卸責之詞，
      殊難為被告有利事實之認定。
（三）被告壬○○已於警訊中坦認臨時受雇於癸○○○○○○擔任店員工作等語不諱
      （見九十一年度偵字第一三一三七號偵卷第九頁反面、第十頁），且本次及九
      十二年一月七日上午十時許該店另次搜索中，均係壬○○看店一事，亦為其所
      不爭，且有搜索扣押筆錄存卷足考，苟其非該店店員，焉有如此多次巧合，又
      被告庚○○與壬○○前曾因共同違反著作權法，經臺灣台北地方法院檢察署檢
      察官聲請簡易判決處刑，嗣因告訴人撤回告訴，臺灣台北地方法院以八十九年
      度簡字第一六一０號判決諭知壬○○公訴不受理，有該判決可據。顯見被告壬○○與被告庚○○間非僅屬單純基於朋友關係，臨時幫忙看店。何況告訴代理
      人王承龍及證人丙○○已指明其實際從事店內出租工作，俱如上陳，而其所提
      出之卷附九十一年度扣繳憑單，僅能證明尚有其他所得來源，不足據為其未出
      租盜版影片之反證。另被告辛○○與庚○○共同處理店內事務，為庚○○所供
      承，復為辛○○所不爭（見九十一年度偵字第一三一三七號偵卷第五十一頁反
      面），辛○○對店內出租盜版影片一事，當無不知，亦難推諉。被告壬○○辯
      稱臨時幫忙看店，不知扣案光碟係非法物，更不知是否屬被告庚○○店內之物
      ，故予收下云云，不足採信。
（四）被告辛○○與庚○○共同處理店內事務，乃為庚○○所供承，復為辛○○所不
      爭（見九十一年度偵字第一三一三七號偵卷第五十一頁反面），辛○○對店內
      出租盜版影片一事，當無不知，亦難推諉。其事後辯稱因懷孕，所以拜託被告
      壬○○在這七個月幫忙看店，白天伊在上班，晚上則是由丈夫庚○○看店的，
      伊並無負責出租影帶云云，顯係卸責之詞，不足採信。
（五）綜上所述，告訴人之指訴，信而有徵，被告所辯均係事後卸責砌飾之詞，顯不
      足採，本件事證已臻明確，被告三人犯行均堪認定，應予依法論科。
三、論罪：
（一）按被告行為後，著作權法於九十二年六月六日修正通過，同年七月九日以華總
      一義字第０九二００一二二七００號總統令公布施行，同年月十一日生效，第
      九十二條擅自以出租之方法侵害他人之著作財產權罪，修正為同條第一項之意
      圖營利而以出租之方法侵害他人著作財產權罪，其罰金刑由得併科十五萬元罰
      金最高刑度，修正或併科罰金七十五萬元，比較新舊法之結果，以舊法有利於
      被告，依刑法第二條第一項但書之規定，應適用最有利於被告之修正前舊法論
      處。
（二）核被告庚○○、辛○○、壬○○三人所為，均係涉犯修正前著作權法第九十二
      條擅自以出租之方法侵害他人之著作財產權罪。又修正前著作權法第九十二條
      乃就具體之擅自「出租」行為侵害他人著作權而為之處罰規定，較之同法第九
      十三條第三款、第八十七條第二款之「散布」或「意圖散布而陳列」或「持有
      」或「意圖營利而交付」等抽象行為規範之侵害他人之著作權罪，依法條邏輯
      結構及體系解釋，第九十二條應屬特別規定，檢察官誤引第九十三條第三款、
      第八十七條第二款論擬，起訴法條容有未洽，允宜變更；而「皆大歡喜」影片
      ，除丙○○租借外，被告等既均否認租出，又無其他租用紀錄等積極證據證明
      被告有連續出租行為，公認人論有連續犯行，似有速斷，均併此敘明。被告三
      人間所為上揭犯行，互有犯意連絡，行為分擔，為共同正犯。
四、撤銷改判及理由：
    原審就侵害甲○○○○○○○○影片為被告等論罪科刑判決之諭知，固非無見。
    惟：被告庚○○與辛○○共同經營之「癸○○○○○○」及警方搜索之地點，係
    位於台北市○○街三九九號一樓，原審認係臺北市○○街一二一號，事實認定即
    有違誤。被告上訴意旨辯稱係遭告訴人栽贓否認犯罪，固無理由，惟原判決既有
    可議，自應由本院將關於庚○○、辛○○、壬○○被訴侵害甲○○○○○○○○
    光碟片著作權部分予以撤銷改判。
五、科刑及其審酌事項：
    爰審酌被告三人之素行，出租侵害他人視聽著作之盜版影片，破壞我國保護智慧
    財產權之國際形象及對他人無體財產權之危害，三人各自參與犯罪之程度、壬○○甚至為人師表之智識程度，犯後均否認犯行之態度等一切情狀，仍各量處如原
    審所處之刑如主文所示，並對被告辛○○、壬○○諭知易科罰金之折算標準以示
    懲儆。
六、沒收：
    扣案之「皆大歡喜」盜版ＶＣＤ二十片，係被告三人所有供犯罪所用之物，爰依
    刑法第三十八條第一項第二款宣告沒收。
貳、不受理部分：
一、公訴意旨另以：被告庚○○與壬○○於前案遭查獲後竟仍不知悔改，復另行起意
    ，均明知「鬼水凶靈」影片係新潮社有限公司（下稱新潮社公司）在臺灣地區享
    有著作財產權之專屬授權，竟基於侵害新潮社公司著作權之營利犯意連絡，未經
    新潮社公司之授權或同意，先於九十一年七月間，在臺北市○○○路○段光華商
    場某家店內，自一姓名年籍不詳之成年男子處，以七百元購入未經新潮社公司授
    權擅自重製之盜版乙○○○○○○○○光碟片，再以每片八十元至一百元不等之
    價格，在上揭「癸○○○○○○」內，先後八次出租予不特定之到店顧客承租觀
    覽。嗣於九十二年一月七日上午十時許，為警持搜索票至上址，在壬○○陪同下
    ，於該店櫃臺後方展示架上搜得盜版乙○○○○○○○○光碟片而查獲，並扣得
    該盜版乙○○○○○○○○光碟片一片。因認被告二人均涉犯著作權法第九十三
    條第三款、第八十七條第二款之以明知為侵害著作權之物而散布或意圖散布而陳
    列或持有或意圖營利而交付之方法侵害他人之著作權罪嫌。
二、按告訴或請求乃論之罪，未經告訴、請求，或其告訴、請求經撤回或已逾告訴期
    間者，應諭知不受理之判決，刑事訴訟法第三百零三條第三款定有明文。又告訴
    乃論之罪，以有告訴權人提出合法告訴為訴追之條件，若未經合法告訴而逕行起
    訴，其訴追條件尚未具備，法院不應予以受理，此有最高法院著有八十七年度臺
    上字第三九二三號、八十二年度臺非字第二三一號判決可資參照。次按犯罪之被
    害人得為告訴，刑事訴訟法第二百三十二條定有明文；所謂被害人，指因犯罪行
    為直接受害之人而言；著作財產權之授權利用，有專屬授權與非專屬授權之分，
    非專屬授權，著作財產權得授權多人，不受限制，專屬授權，則係獨占之許諾，
    著作財產權人不得再就同一內容更授權第三人；苟被專屬授權人欠缺告訴權，則
    法律對於被專屬授權人之保護將形同具文，是第三人如侵害著作權人授予被專屬
    授權人之權利，被專屬授權人即為直接被害人，自得依法提起告訴或自訴，此固
    有最高法院八十六年度臺非字第二０八號、八十六年度臺上字第三六一二號判決
    可稽。惟非專屬授權之被授權人既未受讓取得著作財產權，亦非取得排他性之利
    用權，其於著作財產權人之著作財產權遭侵害時，當非犯罪被害人，應不得為告
    訴；實務上雖有認財產法益受侵害時，不限於所有權人方為直接被害人，惟非專
    屬授權利用，固可能間接受害，例如銷路減少，但其利用權並未直接被侵害，不
    若有體物之占有人或有管領力之人，因他人之侵害而直接使其占有或管領力受到
    侵害，因之非專屬授權之被授權人，就侵害其被授權利用著作之著作財產權之行
    為，其利用權並未直接受侵害，自非為犯罪之直接被害人，不得為告訴。
三、本院查：
（一）本件於九十二年五月十三日經檢察官起訴時，著作權法尚未修正公布，而該法
      修正前第九十二條之罪依同法第一百條仍須告訴乃論，是告訴當時是否合法，
      有無符合告訴條件，仍應依當時法律規定審查，合先敘明。
（二）鬼水怪談（THE DARKWATER）影片係由KADOKAWA MEDIA（TAIWAN）CO.專屬授權
      我國昇龍國際股份有限公司（下稱昇龍公司），此可由卷附兩造所簽訂之「發
      行授權協議」（DISTRIBUTION LISENSE AGREEMENT）第三條「The foll owing
      exclusive rights of distribution in the  Picture are hereby  granted
      to the Licensee in the territory.」之記載觀出昇龍公司獲專屬權利（ex-
      clusive rights）。而本件告訴人新潮社有限公司僅與昇龍公司約定，由新潮
      社公司負責經銷昇龍公司所獲得之前述影片錄影帶、VCD、DVD，有總經銷合約
      書附卷可查，足見新潮社公司並非系爭影片權利之被專屬授權人，揆諸上開說
      明，新朝社公司非犯罪之直接被害人甚明。既非犯罪之直接被害人，新朝社公
      司又以自己名義提出告訴，自係未經合法告訴，洵堪認定。
四、綜上所述，告訴人新潮社公司告訴被告三人違反著作權法案件，起訴書認係犯著
    作權法第九十一條第一項、第一百零一條第一項之罪，依同法第一百條之規定，
    須告訴乃論。茲因本件未經合法告訴，依照前開說明，原審就此部分諭知不受理
    之判決，經核並無違誤。
五、檢察官上訴意旨以：(一)按著作財產權人得授權他人利用著作，其授權利用之地域
    、時間、內容、利用方法或其他事項，依當事人之約定；其約定不明之部分，推
    定為未授權。著作權法第三十七條定有明文。是依前揭規定著作財產權之授權範
    圍可為著作財產權之全部，但亦可為部分之授權，如為部分之授權時，可為限定
    地域、限定語言、限定時間、限定著作財產權之內容、限定一定之利用方法而為
    授權。就限定著作財產權內容為授權部分，著作財產權人可將各項權能為個別之
    授權，例如將重製權、出租權、公開上映權、改作權等分別授權他人行使。本件
    「鬼水凶靈」影片係由KADOKAWA  MEDIA（TAIWAN）CO.專屬授權我國昇龍國際股
    份有限公司（下稱昇龍公司），嗣告訴人新潮社有限公司於九十一年十月十五日
    與昇龍公司簽訂總經銷合約，由告訴人代理經銷ＶＨＳ、ＶＣＤ、ＤＶＤ種類之
    直銷及出租於家庭觀賞及學校公播之用；而授權總經銷之範圍為台、澎、金、馬
    地區等情，有發行授權協議（DISTRIBUTION LICENSE AGREEMENT）及總經銷合約
    各一份附卷可稽。依前揭契約內容，昇龍公司確已將「鬼水凶靈」影片在台、澎
    、金、馬地區之出租及銷售之權利授權予告訴人新潮社公司甚明。(二)次按「著作
    權之授權利用，有專屬授權與非專屬授權之分，前者係獨占之許諾，著作財產權
    人不得就同一內容授權第三人，後者則得授權多人。本件昇龍公司確已將「鬼水
    凶靈」影片在台、澎、金、馬地區之出租及銷售之權利授權予告訴人新潮社公司
    ，已如前所述，且觀諸前揭合約，已明訂由告訴人為台灣地區之總經銷，告訴人
    自係為唯一代理商，可見本件係專屬授權，告訴人已有獨立告訴權，原審認告訴
    人並非系爭影片權利之被專屬授權人等語，實有違誤。(三)被告等不循正當之管道
    以取得合法授權之光碟片出租予顧客觀賞，卻藉此違法方式牟利，讓不知情之顧
    客租得盜版光碟片，同時使告訴人出租、銷售合法光碟片之機會減少，告訴人本
    即為被告等違法犯行之直接受害人甚明，指謫原審判決認告訴人並非「鬼水凶靈
    」影片之被專屬授權人，非犯罪之直接被害人，有所違誤云云，惟依上訴意旨所
    述，新潮社有限公司就「鬼水凶靈」影片之權利範圍限於出租及銷售之權利，然
    依卷附新潮社有限公司與昇龍公司所簽訂總經銷合約書，並無授權新潮社有限公
    司獨家發行或為專屬授權之條款。足見新潮社公司非系爭影片權利之被專屬授權
    人，新朝社公司非犯罪之直接被害人甚明。既非犯罪之直接被害人，新朝社公司
    又以自己名義提出告訴，自係未經合法告訴，此部分檢察官上訴核無理由，應予
    駁回。
參、適用法律：
據上論斷，應依刑事訴訟法第三百六十九條第一項前段、第三百六十四條、第二百九
十九條第一項前段、第三百六十八條，修正前著作權法第九十二條，刑法第二條第一
項但書、第十一條前段、第二十八條、第四十一條第一項前段、第三十八條第一項第
二款，罰金罰鍰提高標準條例第二條，判決如主文。
本案經檢察官鄭龍照到庭執行職務。
中      華      民      國    九十二    年     十二     月  三十一    日
                              臺灣高等法院刑事第十庭
                                  審判長法  官  溫  耀  源
                                        法  官  何  菁  莪
                                        法  官  邱  同  印
右正本證明與原本無異。
不得上訴。
                                        書記官  莊  昭  樹
中      華      民      國    九十二    年     十二     月    三十一    日
附錄：本案論罪科刑法條全文
修正前著作權法第九十二條
擅自以公開口述、公開播送、公開上映、公開演出、公開展示、改作、編輯或出租之
方法侵害他人之著作財產權者，處三年以下有期徒刑，得併科新臺幣十五萬元以下罰
金。


司法院資訊處製作；財團法人民間司法改革基金會備份。
